【裁判字號】    96,上訴,954
【裁判日期】    970229
【裁判案由】    偽造文書
【裁判全文】
臺灣高等法院臺南分院刑事判決         96年度上訴字第954號
上  訴  人
即  被  告  丙○○
上列上訴人因偽造文書案件，不服臺灣臺南地方法院96年度訴字
第76號中華民國96年6月20日第一審判決（起訴案號：臺灣臺南
地方法院檢察署95年度偵字第17842號），提起上訴，本院判決
如下：
    主  文
原判決撤銷。
丙○○行使偽造私文書，足以生損害於他人，處有期徒刑陸月，
如易科罰金，以銀元佰元即新臺幣玖佰元折算壹日，減為有期
徒刑月，如易科罰金，以銀元佰元即新臺幣玖佰元折算壹日
。偽造之「宜興營造有限公司」、「談佳律」之印章各壹枚，及
93年11月1日合約轉讓協議書上偽造「宜興營造有限公司」、「
談佳律」印文一式份各壹枚均沒收。
    事  實
一、丙○○係銘洲工程股份有限公司（下稱銘洲工程公司）負責
    人丁○○之子，銘洲工程公司於民國93年6月30月與年豐營
    造股份有限公司（下稱年豐營造公司）簽定工程合約，承攬
    年豐營造公司所發包之國運新城重建工程—整體裝修工程，
    丙○○為銘洲工程公司派駐國運新城重建工程工地負責人。
    93年9月間因年豐營造公司財務發生問題，其交付承包商大
    同奧的斯電梯股份有限公司（下稱大同奧的斯公司），用以
    支付承攬國運新城重建工程電梯裝設工程之第二期工程款支
    票退票，大同奧的斯公司遂停止施工。年豐營造公司為履行
    國運新城重建工程合約，乃於93年10月27日與銘洲工程公司
    簽訂債權轉讓與授權協議書，約定「年豐營造公司授權銘洲
    工程公司協調本案完工分包商處理本案工程相關完工事宜，
    包含與業主監造協商及請款、相關債權與履保銀行協商，並
    與必須完工相關分包協商……。」、「繼續施作工程範圍及
    工程管理事項：尚未施作之整體裝修工程之全部及協調管理
    各分包完工。」……等事項。丙○○於取得年豐公司授權後
    ，為使裝修工程繼續進行並使各分包完工，乃向大同奧的斯
    公司業務人員蘇鴻原自稱係宜興營造有限公司（下稱宜興營
    造公司）人員，宜興營造公司願支付大同奧的斯公司電梯工
    程款，請該公司續行完成各期電梯工程，大同奧的斯公司即
    予同意，蘇鴻原為能取得電梯工程款，乃依丙○○轉知之資
    料，繕打須由年豐營造公司、大同奧的斯公司與宜興營造公
    司三方簽定之「合約轉讓協議書」，將年豐營造公司與大同
    奧的斯公司於92年1月27日所訂之台北市國運新城重建電梯
    工程合約之全部權利義務關係，自93年11月1日起轉讓給宜
    興營造有限公司。繕打完成，即交予國運新城重建工程工地
    之不詳姓名人員，轉交給丙○○，丙○○竟於不詳之地點、
    時間偽造「宜興營造有限公司」及負責人「談佳律」印文於
    上開「合約轉讓協議書」上，交予年豐營造公司代表乙○○
    、及大同奧的斯公司代表蘇鴻原分別攜回用印，而行使該偽
    造之私文書，均足生損害於宜興營造有限公司、年豐營造公
    司與大同奧的斯公司。之後，丙○○即據以向年豐公司領取
    電梯工程款新台幣（下同）59萬8497元，作為轉支付大同奧
    的斯公司電梯工程款之用。丙○○則另交付大同奧的斯公司
    第二期電梯工程款之支票2紙（分別為發票人億世達數位國
    際股份有限公司，支票號碼AG0000000金額5萬2500元、TW00
    00000金額53萬5500元），作支付電梯工程款之用，因遭退
    票，大同奧的斯公司乃向年豐營造公司請求損害賠償，經年
    豐營造公司向宜興營造公司查證，始知宜興營造公司並未簽
    署上開合約轉讓協議書。
二、案經年豐營造公司訴請臺灣土林地方法院檢察署呈轉臺灣臺
    南地方法院檢察署檢察官偵查起訴。
    理  由
一、按被告以外之人於審判外之陳述，雖不符前4條之規定，而
    經當事人於審判程序同意作為證據，法院審酌該言詞陳述或
    書面陳述作成時之情況，認為適當者，亦得為證據。刑事訴
    訟法第159條之5第1項定有明文。查本案證人乙○○、蘇鴻
    原、甲○○、曾凱盟及其他與本案相關連之證人等人於警詢
    或檢察官偵查中之證述，雖均係被告以外之人於審判外之陳
    述，惟檢察官及被告於原審及本院審判程序同意作為證據，
    且該等供述證據係由職司犯罪調查、偵查之警方及檢察官依
    法定正當程序作成，查無顯不可信之情況，本院審酌上情認
    屬適當，依上開規定，自得為證據。另與本案相關連之契約
    書、存證信函支票等文書，依刑事訴訟法第159條之4之規定
    亦得採為證據，合先敘明。
二、訊據上訴人即被告丙○○就起訴書所指，其係銘洲工程公司
    負責人丁○○之子，銘洲工程公司於93年6月30月承攬年豐
    營造公司所發包之國運新城重建工程—整體裝修工程，並簽
    訂工程合約。93年9月間年豐營造公司財務發生問題，且支
    付大同奧的斯公司承攬國運新城重建工程電梯裝設工程之第
    二期工程款支票退票，大同奧的斯公司遂停止施工。年豐營
    造公司為履行國運新城重建工程合約，乃於93年10月27日與
    銘洲工程公司簽訂債權轉讓與授權協議書，約定「年豐營造
    公司授權銘洲工程公司協調本案完工分包商處理本案工程相
    關完工事宜，包含與業主監造協商及請款、相關債權與履保
    銀行協商，並與必須完工相關分包協商……。」、「繼續施
    作工程範圍及工程管理事項：尚未施作之整體裝修工程之全
    部及協調管理各分包完工。」……等事項。嗣大同奧的斯公
    司同意由宜興公司付款。有開出去二張億世達公司支票交給
    年豐公司的現場之人，但非直接親自交付給大同奧的斯公司
    第二期電梯工程款之支票2紙（分別為支票號碼AG0000000金
    額5萬2500元、TW0000000金額53萬5500元）遭退票等情承認
    有此事實。但辯稱：(1)其非國運新城重建工程工地負責人，
    僅係銘洲工程公司派駐該工地負責人。(2)否認為使裝修工程
    繼續進行並使各分包完工，乃向大同奧的斯公司業務人員蘇
    鴻原表示，其係宜興營造公司人員、宜興營造公司願支付大
    同奧的斯公司電梯工程款。(3)否認由蘇鴻原依其轉知之資料
    ，繕打合約轉讓協議書，將年豐營造公司與大同奧的斯公司
    於92年1月27日所訂之台北市國運新城重建電梯工程合約之
    全部權利義務關係，自93年11月1日起轉讓給宜興營造有限
    公司。(4)否認偽刻「宜興營造有限公司」及負責人「談佳律
    」印章，並盜蓋於上開合約轉讓協議書上，嗣交予年豐營造
    公司代表乙○○、及大同奧的斯公司代表蘇鴻原分別攜回用
    印等偽造文書之犯行。並辯稱：因為當初這案子處理時，伊
    還有負責其他工作，伊只是幫忙伊父親處理本件，簽債權轉
    讓協議書是為避免銀行扣押其他工程款，這部分只是做面相
    ，工地的執行我們沒有辦法插手，大同奧的斯公司請求協助
    ，伊才會開這個票款，電梯部分三家公司協議書是簽完後伊
    才知道的。合約都是乙○○他們在主導，請求判決無罪云云
    。
三、查依起訴事實及被告上開承認之事實，及卷附偽造宜興營造
    公司與年豐營造公司、大同奧的斯公司簽立之「合約轉讓協
    議書」與國運新城重建工程—整體裝修工程合約影本（年豐
    營造公司與銘洲工程公司簽訂）等證據資料，可知被告係銘
    洲工程公司責人丁○○之子，銘洲工程公司於93年6月30月
    與年豐營造公司簽定工程合約，承攬年豐營造公司所發包之
    國運新城重建工程—整體裝修工程，丙○○為銘洲工程公司
    派駐國運新城重建工程工地負責人。93年9月間因年豐營造
    公司財務發生問題，該公司交付承包商大同奧的斯公司，用
    以支付承攬國運新城重建工程電梯裝設工程之第二期工程款
    支票退票，大同奧的斯公司遂停止施工。年豐營造公司為履
    行國運新城重建工程合約，於93年10月27日與銘洲工程公司
    簽訂債權轉讓與授權協議書，約定「年豐營造公司授權銘洲
    工程公司協調本案完工分包商處理本案工程相關完工事宜，
    包含與業主監造協商及請款、相關債權與履保銀行協商，並
    與必須完工相關分包協商……。」、「繼續施作工程範圍及
    工程管理事項：尚未施作之整體裝修工程之全部及協調管理
    各分包完工。」……等事項。嗣大同奧的斯公司同意由宜興
    公司給付電梯工程款。丙○○有交付二張億世達公司支票交
    給年豐營造公司於工地現場之人（分別為發票人億世達數位
    國際股份有限公司，支票號碼AG0000000金額5萬2500元、TW
    0000000金額53萬5500元），但二支票嗣由大同奧的斯公司
    提示，嗣經退票，不獲兌現。又本件確有人提供「宜興營造
    有限公司」及其負責人「談佳律」之相關資料予證人蘇鴻原
    ，經繕打於空白之「合約轉讓協議書」後，交予國運新城工
    地之人員蓋用「宜興營造有限公司」及「談佳律」之印文後
    ，再分別交予年豐營造公司人員與大同奧的斯公司之蘇鴻原
    取回其公司簽章等事實，堪信屬實。茲應審究者為，被告是
    否有提供「宜興營造有限公司」及其負責人「談佳律」之資
    料給蘇鴻原繕打於空白之「合約轉讓協議書」，及是否由被
    告在合約轉讓協議書上偽造盜用「宜興營造有限公司」與「
    談佳律」之印文於該協議書上，而後再分別轉交予年豐營造
    公司人員與大同奧的斯公司之蘇鴻原而加以行使該偽造之私
    文書？
四、經查：
（一）查告訴人年豐公司主張被告偽造、冒用「宜興營造有限公
      司」及其負責人「談佳律」之印文於93年11月1日之「合
      約轉讓協議書」，惟未提出該「合約轉讓協議書」原本供
      鑑定其上「宜興營造有限公司」及其負責人「談佳律」之
      印文是否為非真正。經本院命告訴人及被告提出該「合約
      轉讓協議書」原本供鑑定，其等均未能提出，本院乃命持
      有該「合約轉讓協議書」正本之乙方即大同奧的斯公司提
      出，該公司96年12月19日提出合約轉讓協議書原本，本院
      乃函請法務部調查局鑑定上開協議書上「宜興營造有限公
      司」及其負責人「談佳律」之印文與該公司由經濟部核准
      變更登記上之印文、及94年11月24日由宜興營造公司對年
      豐營造公司就本件工程轉包爭議所為存證信函上所蓋用「
      宜興營造有限公司」及其負責人「談佳律」等文件上之印
      文是否相符為鑑定（見本院卷第203-211頁）。法務部調
      查局於97年1月18日以調科貳字第09700022810號檢送之鑑
      定書指明送鑑定之印文與供比對鑑定之印文均不同（見本
      院卷第212-215頁）。則本案蓋用於93年11月1日之「合約
      轉讓協議書」上「宜興營造有限公司」及其負責人「談佳
      律」之印文並非真正，足以認定。
（二）查被告丙○○確曾在某一工地裡，對證人蘇鴻原稱：宜興
      營造公司願意支付大同奧的斯公司電梯工程款，經大同奧
      的斯公司同意後，為了收取需開立發票，所以才由大同奧
      的斯公司提供空白「合約轉讓協議書」予年豐營造公司，
      是將協議書拿至國運新城工地，交給工作人員等情業據證
      人蘇鴻原於偵查中具結證述明確（見95年度偵字第17842
      號偵查卷第5頁）。是足認被告先向大同奧的斯公司人員
      蘇鴻原表示宜興營造公司願意代為支付電梯工程款，而要
      求蘇鴻原提供空白「合約轉讓協議書」者，應是被告無誤
      。參之證人即銘洲工程公司所雇用之工地主任曾凱盟於偵
      查中結證指出：「年豐營造公司有將債權轉讓給丙○○，
      由丙○○處理與大同奧的斯公司的糾紛。」、「此張合約
      書當初是丙○○與乙○○在處理。」等語（同上揭偵查卷
      第6頁）。可證明被告確實係與證人蘇鴻原處理電梯工程
      款之人，且證人乙○○（年豐營造公司人員）與被告有共
      同處理上揭「合約轉讓協議書」之事宜，其對於該協議書
      簽定之原委自應知之甚詳。查證人乙○○於檢察官偵查中
      結證稱：「合約轉讓協議書是丙○○提議轉讓給宜興營造
      公司的。且是丙○○負責與宜興營造公司接洽。」、「合
      約轉依協議書是丙○○協調完成後，他聯絡我說要用印，
      我就與丙○○一起去用印。合約轉讓協議書是丙○○帶來
      的。」、「用印時宜興營造公司及負責人談佳律章，印象
      中好像是蓋好的。也好像是當蓋的。」等語（同上揭偵查
      卷第7頁）。核與其在原審結證稱：「合約轉讓協議書是
      丙○○拿給我，我跟公司約好，因為印章在公司，我是會
      同丙○○一起去的。」、「我拿到這份協議書的時候，上
      面宜興公司的章是蓋好了。」等情相符（見原審卷第35頁
      ）。
（三）經核對上述三證人所證，已足認係被告向大同奧的斯公司
      之蘇鴻原表示宜興營造公司願支付電梯工程款，以取得大
      同奧的斯公司之信任，而由證人蘇鴻原繕打空白之「合約
      轉依協議書」三份，經被告偽造並蓋用偽造之宜興營造公
      司及談佳律之印文後，分別交由蔡鴻原與乙○○攜返公司
      用印，而行使該偽造之私文書，足生損害於上開三公司。
      又該協議書上丙方之宜興營造公司連絡人係載明為「丙○○」。但查，該份協議書上「宜興營造有限公司」與「談
      佳律」之印文係屬偽造，被告丙○○並非該公司之員工亦
      無合作關係等情，業據證人即宜興營造公司之經理甲○○
      在偵查中結證明確（參見95年度他字第2381號偵查卷第12
      -13頁）。證人甲○○復於本院結證稱：宜興營造公司之
      業務由其負責。被告與宜興營造公司沒有關係。合約轉讓
      協議書上「宜興營造有限公司」與「談佳律」都是假的，
      宜興營造公司及談佳律均沒有在該合約書上用印，亦沒有
      人授權用印等語（見本院卷第225-226頁）。據此足認於
      「合約轉讓協議書」上已蓋用「宜興營造有限公司」與「
      談佳律」之印文，是由被告丙○○提供予大同奧的斯公司
      之蘇鴻原與年豐營造公司之乙○○等人，俾持返其等之公
      司各自用印，而行使該偽造之私文書。又「合約轉讓協議
      書」上「宜興營造有限公司」及其負責人「談佳律」之印
      文並非真正，已經證人甲○○證述在卷，並經法務部調查
      局鑑定與公司變更登記上者不同，而被告復未能證明究竟
      係第三人之何人在該「合約轉讓協議書上」偽造「宜興營
      造有限公司」與「談佳律」之印文。查被告既無法證明其
      他之人偽造印文，而該合約轉讓協議書上蓋好偽造之「宜
      興營造有限公司」與「談佳律」之印文，又係被告丙○○
      所提供，自應認係被告偽造「宜興營造有限公司」與「談
      佳律」之印章並盜用該等印文而後行使該偽造之私文書甚
      明。
（四）綜上所述，本案事證明確，被告上揭所辯，無非卸責之詞
      ，均不足採信，被告偽造文書之犯行，洵可以認定，應依
      法論科。
五、被告行為後，刑法業於94年2月2日修正公布，95年7月1日起
    施行，另依修正後刑法第2條第1項規定：「行為後法律有變
    更者，適用行為時之法律。但行為後之法律有利於行為人者
    ，適用最有利於行為人之法律」。查本件被告於犯罪時之刑
    法第41條第1項規定：「犯最重本刑為五年以下有期徒刑以
    下之刑之罪，而受六個月以下有期徒刑或拘役之宣告，因身
    體、教育、職業、家庭之關係或其他正當事由，執行顯有困
    難者，得以一元以上三元以下折算一日，易科罰金。」，經
    修正為：「犯最重本刑為五年以下有期徒刑以下之刑之罪，
    而受六個月以下有期徒刑或拘役之宣告者，得以新臺幣一千
    元、二千元或三千元折算一日，易科罰金。」。又被告行為
    時之易科罰金折算標準，修正前罰金罰鍰提高標準條例第二
    條前段（現已刪除）規定，就其原定數額提高為一百倍折算
    一日，則本件被告行為時之易科罰金折算標準，最高應以銀
    元三百元折算一日，經折算為新臺幣後，應以新臺幣九百元
    折算一日。經比較修正前後之易科罰金折算標準，以修正前
    之規定，較有利於被告，依刑法第2條第1項規定應適用修正
    前之規定。核被告所為，係犯刑法第216條、第210條之行使
    偽造私文書罪。其於「合約轉讓協議書上」偽造「宜興營造
    有限公司」與「談佳律」印文之行為，為偽造該協議書之部
    分行為；偽造該協議書之低度行為則為行使約定書之私文書
    之高度行為所吸收，均不另論罪。其於密接之時間，先後偽
    造三份協議書，係接續犯，僅論以一罪。
六、原審審理結果，認被告罪證明確，因予論罪科刑，固非無據
    。惟查：(1)「合約轉讓協議書」上「宜興營造有限公司」與
    「談佳律」之印文是否為偽造，被告既已否認，原審即應檢
    具相關證物送鑑定機關為鑑定其真偽，但原審未送鑑定，逕
    予認定係偽造，尚非允洽。(2)原判決對證人「蘇鴻原」部分
    ，多次誤載為「蔡鴻原」（見原判決第5、6頁），又原判決
    第5頁第15行應係「證人蘇鴻原」竟誤載為「證人丙○○」
    ，顯見原判決之製作及校對並非嚴謹而有疏失。(3)又被告本
    案犯罪行為在民國96年4月24日以前，原判決未及依中華民
    國96年罪犯減刑條例相關規定予以減刑，亦有未洽。被告上
    訴否認犯行，固非有據，惟原判決既有上開不當，自屬無可
    維持，應由本院予以撤銷改判，以期適法。爰審酌被告先前
    無前科紀錄、素行良好，本件乃係銘洲營造公司與年豐公司
    之糾葛所致，偽造文書之被害人宜興營造公司尚未造成重大
    損失，但未能坦承認錯，未見悔意，及其他一切情狀，量處
    有期徒刑六月，又被告本案犯罪行為在民國96年4月24日以
    前，合於中華民國96年罪犯減刑條例應予減刑之要件，併依
    該減刑條例第2條第1項第3款規定，減輕其刑期二分之一，
    減為有期徒刑三月，並均諭知易科罰金之折算標準。偽造之
    「宜興營造有限公司」及其負責人「談佳律」之印章各一枚
    及偽造蓋於93年11月1日之「合約轉讓協議書」上之「宜興
    營造有限公司」及其負責人「談佳律」之印文一式三份各一
    枚，應依刑法第219條規定宣告沒收。
據上論斷，應依刑事訴訟法第369條第1項前段、第364條、第299
條第1項前段，刑法第2條第1項前段，第216條、第210條、第219
條、修正前刑法第41條第1項前段，廢止前罰金罰鍰提高標準條
例第2條，中華民國96年罪犯減刑條例第2條第1項第3款、第7條
、第9條，判決如主文。
本案經檢察官林炎昇到庭執行職務。
中    華    民    國    97    年     2    月    29    日
                  刑事第一庭    審判長法  官  黃崑宗
                                      法  官  夏金郎
                                      法  官  王明宏
以上正本證明與原本無異。
如不服本判決，應於收受本判決後十日內向本院提出上訴書狀。
其未敘述上訴理由者並得於提起上訴後十日內向本院補提理由書
狀（均須按他造當事人之人數附繕本）「切勿逕送上級法院」。
                                      書記官  黃全忠
中    華    民    國    97    年    2     月    29    日
附錄本判決論罪科刑法條：
中華民國刑法第216條：
行使第210條至第215條之文書者，依偽造、變造文書或登載不實
事項或使登載不實事項之規定處斷。
中華民國刑法第210條：
偽造、變造私文書，足以生損害於公眾或他人者，處5年以下有
期徒刑。


司法院資訊處製作；財團法人民間司法改革基金會備份。
